最高法院民事判決　　　　　　　　　　　　　　　八十八年度台上字第一○九三號
　　上　 訴　 人　興利建設股份有限公司
　　兼法定代理人　乙○○
　　共　　　　同
　　訴 訟代理 人　馬靜如律師
　　　　　　　　　劉宗欣律師
　　被　上訴　人　丙○○
　　　　　　　　　甲○○
右當事人間請求返還買賣價金事件，上訴人對於中華民國八十六年十一月二十四日台
灣高等法院第二審更審判決（八十六年度上更(一)字第二四○號），提起上訴，本院判
決如左：
    主  文
原判決廢棄，發回台灣高等法院。
    理  由
本件被上訴人主張：伊分別向上訴人興利建設股份有限公司（下稱興利公司）及乙○
○購買，由興利公司於乙○○所有坐落桃園縣楊梅鎮○○○段五六三之一五、五六三
之二○、五六三之四三、五六三之四四、五六三之一三地號土地（業於民國八十二年
七月六日合併為五六三之一三地號）上所興建之「興達大鎮」Ｄ棟編號三十五房屋及
其土地，兩造於八十一年十月二十八日分別訂立預定房屋買賣契約書及預定土地買賣
契約書，並約定以工務機關發給房屋使用執照為工程完工之合格標準。伊已依約按時
分別付清房地之分期付款款項，至八十三年九月中旬，上開建物完工並領得使用執照
之時，經兩造會勘發現系爭房屋有二十二項瑕疵待改善，伊雖屢次函催上訴人改善，
均未獲置理。買賣標的物既有瑕疵，伊自得行使同時履行抗辯，拒絕給付銀行貸款及
尾款；且上訴人應負瑕疵擔保責任，而房地買賣契約間互有依存關係，爰依民法第三
百五十九條規定，於八十四年七月十七日以存證信函通知上訴人解除系爭房地之買賣
契約，上訴人自應分別返還伊已繳之價金等情，求為命上訴人興利公司給付被上訴人
丙○○新台幣（下同）六十七萬五千元，上訴人乙○○給付被上訴人甲○○八十二萬
五千元，及均付法定遲延利息之判決。
上訴人則以：依預定房屋買賣契約之約定，被上訴人須辦理貸款，伊始負交屋義務，
且被上訴人所列舉工程缺失僅細部修補工作，不足為瑕疵。又既未交屋，危險負擔尚
未移轉，被上訴人不得主張同時履行，亦無瑕疵擔保請求權可言，自不得解除契約等
語，資為抗辯。
原審廢棄第一審所為被上訴人敗訴判決，改判如其聲明，係以：被上訴人主張，伊於
八十一年十月二十八日分別向上訴人購買系爭房地，已分別按期繳付款項，其中丙○
○繳納房屋價款六十七萬五千元、甲○○繳納土地價款八十二萬五千元，系爭房屋雖
於八十三年九月中旬領得使用執照，惟經兩造會勘發現房屋有二十二項缺失，致尚未
交屋之事實，為上訴人所不爭執，堪信為真實。上開缺失中，樓梯高度及厚度不足部
分，於八十四年四月二十五日兩造再次驗收時，二樓樓梯淨高為一八八公分、厚度七
公分（不足法定厚度之十二公分），三樓樓梯淨高為一八七‧五公分，仍不足法定淨
高一九○公分，且經現場勘驗，經丈量其二樓之樓梯高度為一八六公分，上第五階丈
量為一六七公分，可見該樓梯高度雖經上訴人二度修改，仍不足法定淨高一九○公分
。桃園縣政府八十五年五月二日八五府工建字第○八二二○七號函亦指出系爭房屋樓
梯之垂直淨空距離第一層一九四公分、第二層一八八公分、第三層一九三公分、第四
層一八八公分，足證系爭房屋第二層、第四層確有樓梯高度不足法定一九○公分淨高
之瑕疵。又上訴人所採取之補正上開樓梯高度不足之措施，並非重新施作，而係將原
來樓梯厚度敲薄，以使儘量符合法定淨高，而樓梯為通往各層樓房必經之路，其厚度
削薄，不符合法定十二公分之厚度，又未作任何補強措施，勢必影響居家安全，且由
於上訴人設計施工錯誤，若加強厚度，則樓梯淨高必嚴重不足；反之如要求淨高符合
法定高度，則樓梯厚度亦必如現狀嚴重影響安全，足見此項瑕疵勢難除去，是被上訴
人以此為由解除契約，自屬合法。次查上訴人興建之「興達大鎮」，原於系爭房地旁
規劃有社區巴士站及機車停車場，然因上訴人事前未妥適規劃，致自來水無法直接供
應用戶使用，乃在緊鄰系爭房屋旁設置數層高之加壓水塔，其下並設置蓄水池，以供
應社區全部用戶之飲用水及社區公共用水之事實，有勘驗筆錄及照片附卷可稽，並經
證人湯陞朝證述屬實，則該加壓水塔及蓄水池因抽水勢必日夜吵雜異常，顯見被上訴
人主張上訴人在伊所買系爭房屋後面增建加壓水塔及蓄水池，日夜二十四小時不停抽
水，已無法達休閒渡假目的等情為真實，是被上訴人以上開瑕疵無法除去為由，解除
買賣契約，亦屬有據等詞，為其判斷之基礎。
惟按判決書理由項下，應記載關於攻擊或防禦方法之意見，民事訴訟法第二百二十六
條第三項定有明文。法院為被告敗訴之判決而其關於防禦方法之意見，有未記載於判
決理由項下者，即為同法第四百六十九條第六款所謂判決不備理由。本件上訴人抗辯
：建築技術規則建築設計施工編第三十五條規定：「（樓梯之垂直淨空距離）自樓梯
級面最外緣量至天花板底面、梁底面或上一層樓底面之垂直淨空距離，不得低於一九
○公分。」其計算之方法有三：一係自樓梯級面最外緣量至天花板底面，一係自樓梯
級面最外緣量至梁底面，一係自樓梯級面最外緣量至上一層樓底面。因請求原審就系
爭房屋之樓梯依上開三種方法均予計算，俾查明其高度是否不足等語（見原審上更(一)
卷第六一頁背面）。上訴人並抗辯：伊確已申請自來水，台灣省自來水公司復以八十
四年六月二十六日函要求伊自行斥資興建高架水塔，並繳納費用達三百八十餘萬元，
伊已繳納完畢。另伊為取得土地使用權以埋設經過之自來水管而支付劉福祿先生一百
二十萬元，亦已支付萬事佳企業有限公司三百六十三萬九千三百元之自來水工程款，
均足證明伊確已進行申請，按裝自來水，是此部分之遲延，應非不能補正之瑕庛，被
上訴人執以解約應屬無據等語，並提出台灣省自來水股份有限公司第二區管理處函二
件、收款收據二紙、協議書及統一發票各一紙為證據方法（見同上卷第五九頁－六○
頁、第六五頁－六九頁）。上該二項抗辯，均係上訴人重要之防禦方法，原審未予審
認澄清並說明取捨意見，已嫌疏略。次查民事訴訟採辯論主義，舉凡法院判決之範圍
及判決基礎之訴訟資料，均應以當事人之所聲明及所主張者為限，否則即屬違背法令
。查被上訴人對於樓梯高度雖主張沒有達到標準，唯對樓梯之厚度則不爭執，此有原
審八十五年三月四日之勘驗筆錄可按（見原審上字卷第五九頁）。被上訴人倘對樓梯
之厚度確已不再主張具有瑕庛，則原審仍認定系爭房屋之樓梯其厚度削簿不符合法定
十二公分之厚度云云，即有自行認作主張之違法。上訴論旨，執以指摘原判決不當，
求予廢棄，非無理由。
據上論結，本件上訴為有理由。依民事訴訟法第四百七十七條第一項、第四百七十八
條第一項，判決如主文。
中      華      民      國    八十八    年      五      月    二十一    日
                              最高法院民事第五庭
                                  審判長法官  洪  根  樹
                                        法官  謝  正  勝
                                        法官  劉  福  來
                                        法官  黃  熙  嫣
                                        法官  楊  隆  順
      右正本證明與原本無異
                                              書  記  官
中      華      民      國    八十八    年      六      月      十      日
